臺灣高等法院臺中分院民事判決　100年度勞上字第17號
上　訴　人　財團法人彰化縣私立大慶高級商工職業學校
法定代理人　蕭松喜
訴訟代理人　王昌鑫律師
複代理人　　張幸茵律師
被上訴人　　盧明信
訴訟代理人　楊振裕律師
　　　　　　陳建良律師
上列當事人間返還借款事件，上訴人對於中華民國100年4月28日
台灣彰化地方法院99年度勞訴字第8號第一審判決提起上訴，本
院於100年9月27日言詞辯論終結，判決如下：
      主  文
上訴駁回。
第二審訴訟費用由上訴人負擔。
    事實及理由
一、被上訴人主張略以：被上訴人係自民國68年10月間開始受雇
    由上訴人附設汽車駕駛人訓練班（下稱大慶商工附設駕訓班
    ），擔任駕訓班教務組長及汽車構造講師，嗣升任班主任，
    至97年12月31日完成駕訓班務交接。期間上訴人雖不知因何
    故於93年9月1日將被上訴人辦理退保，但旋於1個月餘後即
    93年10月25日再將被上訴人納保，依勞動基準法（下稱勞基
    法）第10條之規定，中斷期間既未滿3個月，即應合併計算
    年資。大慶商工附設駕訓班於97年12月31日向交通部公路總
    局台中區監理所彰化監理站（下稱彰化監理站）申請自97年
    12月31日起廢止立案證書結束班務，經彰化監理站發函同意
    前述申請，即無預警結束班務，解雇被上訴人，但卻未依法
    發給資遣費或退休金。經被上訴人向彰化縣勞資關係協進會
    勞資爭議協調會申請協調未果，然被上訴人任職工作年資滿
    25年以上，依勞基法第53條規定得退休，爰以起訴狀之送達
    同時主張自97年12月31日退休。被上訴人工作年資29年2個
    月，退休金基數為44.5，依退休前六個月之平均工資新台幣
    （下同）34,232元計算，得請求之退休金為1,523,324元，
    為此依勞基法第55條第1項第1款、第2項規定，求為判命上
    訴人給付1, 523,324元，及自起訴狀繕本送達翌日起加計法
    定遲延利息暨供擔保以宣告假執行之判決（未繫屬本院部分
    ，茲不贅述）。
二、上訴人則以：被上訴人為大慶商工附設駕訓班之班主任，非
    受學校雇用之單純勞務性工作者，其工作內容無非是處理大
    慶商工附設駕訓班有關招收個人汽車駕駛訓練並考取小客車
    駕駛執照及相關業務，被上訴人屬大慶商工之職員。私立學
    校不在勞基法適用之範圍內，被上訴人依勞基法規定向大慶
    商工請求退休金、資遣費，洵屬無據。又大慶商工附設駕訓
    班乃因財務不清，經學校查核後發現有挪用公款之情事，嗣
    經學校董事會以大過貳次懲處被上訴人後，被上訴人自請離
    職，而非大慶商工予以資遣。且被上訴人所任職乃大慶商工
    所附設之汽車駕訓班，所受領薪資亦係向大慶商工支領，兩
    造間依處理事務之性質，及所由大慶商工受領之給付性質，
    係在處理駕訓班事務上，均係依大慶商工授權範圍內，自行
    裁量決定，其性質無異與經理人相同，受領之薪資亦依招收
    學員之介紹鐘點費、鐘點費計算，並無固定底薪，被上訴人
    所提供之勞務，顯著重於自行裁量決定處理一定事務之方法
    ，以完成委任之目的，與所謂僱傭目的在於受僱人單純機械
    式提供勞務，對於服勞務之方法通常無何自由裁量餘地者迥
    異，兩造間顯不具有使用上之從屬關係，應屬民法上之委任
    契約關係，在委任契約終止後，被上訴人無對上訴人有資遣
    費及退休金之請求權。又被上訴人初始任職於大慶商工附設
    駕訓班為75年10月2日，嗣於93年9月1日離職，至93年10月
    25日始又任職。其離職前六個月，每月固均受領薪資35000
    元，被上訴人依勞基法第55條第1項第1款、第2項之規定請
    求退休金，於法無據等語資為抗辯。
三、原審判決上訴人應給付被上訴人1,523,324元及自99年3月10
    日起至清償日止，按年息百分之5計算之利息，並為供擔保
    准、免為假執行之宣告。上訴人不服提起上訴，其上訴聲明
    為：(一)原判決關於命上訴人應給付被上訴人1,523,324元本
    息部分廢棄。(二)上開廢棄部分，被上訴人於第一審之訴及假
    執行之聲請均駁回。(三)第一、二審訴訟費用除已確定部分外
    ，由被上訴人負擔。被上訴人答辯聲明為：(一)上訴駁回。(二)
    第二審訴訟費用由上訴人負擔。
四、兩造不爭執事項：
  (一)大慶商工附設駕訓班於97年12月31日向彰化監理站申請自97
    年12月31日起廢止立案證書結束班務，經彰化監理站發函同
    意此申請。被上訴人於班務結束前，係任班主任。
  (二)大慶商工附設駕訓班前身為彰化縣私立曉陽高級商工職業學
    校附設汽車駕駛短期補習班（下稱曉陽商工附設駕訓班），
    被上訴人亦曾任職於後者為教練。
  (三)被上訴人前述自大慶商工附設駕訓班結束班務前六個月所取
    得之薪資轉帳數額正確。
五、得心證之理由：
  (一)按學校法人及其所屬私立學校教職員工之退休、撫卹、離職
    、資遣等事項，另以法律定之。前項法律制定前，學校法人
    應訂定章則，籌措經費，辦理有關教職員工之退休、撫卹、
    資遣等福利事宜；該章則應報學校主管機關核轉法人主管機
    關核定。私立學校法笫六十四條第一、二項定有明文。又依
    行政院勞工委員會（下稱勞委會）九十八年十月五日函所示
    ：「本會八十七年十二月三十一日臺勞動一字第０五九
    六０五號公告，除私立各級學校學校之教師、職員不適用勞
    基法外，其餘受僱工作者適用該法。所稱職員，依本會八十
    九年一月二十一日臺勞動一字第００五六八一八號函係指
    受學校僱用之非勞務性工作者。至於有關勞務性工作者之意
    涵，參酌行政院人事行政局八十七年九月十六日局企字第
    ０二二二五０號書函，係指受僱於政府機關、學校，從事電
    工、木工、油匠、花匠、廚司、雜役等工作之人員，與職稱
    無涉。所稱私立學校輔導處專任職員即行政幹事如非屬教
    師及職員，則有勞基法之適用，惟仍請依個案事實認定之」
    ，為兩造所不爭；本件被上訴人為上訴人聘僱之職員，依上
    開勞委會函文意旨所示，非屬勞務性工作者，堪以認定。是
    兩造間之有關退休，無勞基法之適用，應優先適用大慶商工
    所屬教職員工退休撫卹資遣辦法（下稱退休辦法，見本院卷
    80至82頁）。然依勞基法第一條第一項規定：「雇主與勞工
    所定勞動條件，不得低於本法所定之最低標準。」及同法第
    五十五條第三項後段規定：「‥‥本法施行前事業單位原定
    退休標準優於本法者，從其規定。」故私立學校適用勞基法
    之工作者原適用之退休、資遣與職業災害補償制度，如優於
    勞動基準法者，仍應可繼續適用，亦為勞委會八十八年十二
    月七日台八十八勞動三字第○○五一○四六號函釋在案。
  (二)上訴人固抗辯兩造間非僱傭關係，屬委任關係，委任終止後
    ，被上訴人無對上訴人有資遣費及退休金之請求權云云，惟
    被上訴人為上訴人附屬之大慶駕訓班班主任，但其僅係受上
    訴人學校董事長及校長之指示辦理班務，本身並無獨立之人
    事權與財務權，所有駕訓班之各項財務均需繳回上訴人，並
    仰賴上訴人給予薪資及相關經費。且據上訴人於原審所提出
    之證據2獎懲令，又有受獎懲之義務，並需親自履行教練勞
    務，顯非一般委任關係之受任人所得獨立行使人事與財務之
    裁量權及駕訓班務重大決策權，可相比擬。縱被上訴人工作
    內容為處理大慶商工附設駕訓班有關招收個人汽車駕駛訓練
    並考取小客車駕駛執照及相關業務，在處理駕訓班事務上，
    自行裁量決定等情，惟此乃上訴人授權範圍多寡問題，況被
    上訴人係奉上訴人法定代理人指示結束大慶商工附設駕訓班
    班務（見原證十二）。職是，被上訴人擔任班主任確係在人
    格、經濟及組織上均從屬於上訴人，其職務之性質屬於上訴
    人內部單位之一名主管而已，究非與上訴人有委任之關係灼
    然。是兩造應屬僱傭關係，堪以認定，上訴人所辯要難為取
    。
  (三)依照上述退休辦法第五條、第十一條、第十二條、第二十八
    條第一項前段所載，其教職員任職滿二十五年，得申請退休
    ，教職員工，退休以其最後在職之薪級按公立學校同薪人員
    依儲金制規定計算應領一次退休金之標準為基數。教職員退
    休金之給與，任職滿五年，給予九個基數，每增半年，加給
    一個基數；滿十五年後，另行一次加發兩個基數；但最高總
    數以六十一個基數為限；未滿半年者以半年計。教職員在本
    辦法修正施行前後均有任職年資者，其前後年資應併同計算
    。與勞基法第五十五條第一項第一款、第二項規定「勞工退
    休金之給與標準，按其工作年資，每滿一年給與二個基數。
    但超過十五年之工作年資，每滿一年給與一個基數，最高總
    數以四十五個基數為限。未滿半年者，以半年計，滿半年者
    ，以一年計。」相去無幾，上述退休辦法此部分之所定顯然
    優於勞基法；而被上訴人自68年11月26日，起任職大慶商工
    附設駕訓班之前身曉陽商工附設駕訓班，持續工作至97年12
    月31日大慶商工附設駕訓班結束班務，已據其提出相符之派
    令及勞工保險紀錄在卷供佐，容可採取。雖於大慶商工附設
    駕訓班之勞工保險紀錄曾中斷月餘，然其工作年資，亦應合
    併計算。上訴人雖抗辯因學校資料交接未齊全，對其年資予
    以置疑，但未爭執被上訴人確自曉陽商工附設駕訓班持續工
    作至大慶商工附設駕訓班，則此部分抗辯容未足採取。則被
    上訴人自68年11月26日迄97年12月31日退休，扣除被上訴人
    所自陳自93年9月1日至同年10月25日之年資，則合併計算年
    資為二十九年（未滿半年者，以半年計），自得退休，則依
    退休辦法第十二條計算其基數，計59基數｛計算式：9（5年
    ）＋24×2＋2＝59｝，被上訴人於兩造勞動契約終止前六個
    月之平均工資為34,232元｛計算式：（34,232+34,232+34,2
    32+34,232+34,232 +34, 232）÷6＝34,232｝，故被上訴人
    得請求之退休金為2,019,688（計算式：34,232×59＝2,019
    ,688），其僅請求1,523,324元，並無不可。
六、從而，被上訴人基於退休金之法律關係，請求上訴人給付1,
    523,324元，及自99年3月10日起至清償日止，按年息百分之
    5計算之利息，原審就此部分所為上訴人敗訴之判決，雖非
    以此為理由，惟其結果則屬相同，應予維持。上訴論旨，就
    此部分聲明廢棄改判非有理由，應予駁回。
七、本件事證已臻明確，兩造其餘主張陳述及所提之證據，均與
    本件判決結果無涉，爰不一一論述，附此敘明。
八、據上論結，本件上訴為無理由，依民事訴訟法第449條第2項
    、第78條，判決如主文。
中    華    民    國   100    年    10    月    11    日
                民事第五庭      審判長法  官  李寶堂
                                      法  官  古金男
                                      法  官  鄭金龍
以上正本係照原本作成。
如對本判決上訴，須於收受判決送達後20日內向本院提出上訴書
狀，其未表明上訴理由者，應於提出上訴後20日內向本院提出上
訴理由書（須按他造人數附具繕本）。
上訴時應提出委任律師為訴訟代理人之委任狀。具有民事訴訟法
第466條之1第1項但書或第2項之情形為訴訟代理人者，另應附具
律師及格證書及釋明委任人與受任人有該條項所定關係之釋明文
書影本。如委任律師提起上訴者，應一併繳納上訴審裁判費。
                                      書記官  姚錫鈞
中    華    民    國   100    年    10    月    11    日
                                                      Ａ